【裁判字號】    98,再,6
【裁判日期】    980806
【裁判案由】    給付保險金
【裁判全文】
臺灣高等法院高雄分院民事判決             98年度再字第6號
再審  原告  甲○○
再審  被告  南山人壽保險股份有限公司
法定代理人  乙○○
上列當事人間請求給付保險金事件，再審原告對於中華民國98年
1 月7 日本院97年度保險上字第3 號確定判決提起再審之訴，本
院判決如下：
    主  文
再審之訴駁回。
再審訴訟費用由再審原告負擔。
    事 實 及 理 由
一、再審原告主張：再審原告於80年8 月12日、83年8 月12日向
    再審被告投保20年期繳費增值分紅終身壽險各1 件，其保單
    號碼分別為Ｚ000000000（下稱系爭第1 份保險契約）、Ｚ000
    000000（下稱系爭第2 份保險契約）。系爭第1 份保險契約
    內容含保額新台幣（下同）100 萬元之新20年期定期保險暨
    新人身意外傷害險、傷害醫療保險等附約。系爭第2 份保險
    契約內容則含保額10萬元之新20年期定期保險暨住院醫療保
    險、癌症醫療終身保險等附約。嗣再審原告於92年12月3 日
    下午3 時50分許，駕車行經高雄市小港區○○○路449 號前
    ，因訴外人施仲陽疏未注意變換車道應讓直行車先行並應保
    持安全距離，而撞擊再審原告所駕之汽車（下稱系爭車禍事
    故），致再審原告受有頸髓損傷及四肢麻痺、癱瘓之傷害，
    已達系爭第1 份、第2 份保險契約第3 條所列第1 級第7 款
    所示之殘廢程度，經再審原告於94年12月2 日向再審被告提
    出給付殘廢保險金之請求，詎再審被告竟迭以再審原告未偕
    其公司人員前往指定醫院受檢為由，遲不給付保險金，爰依
    保險契約請求再審被告給付保險金521 萬9,190 元。又系爭
    第1 份、第2 份保險契約暨其附約均因再審被告給付殘廢保
    險金而生契約終止之效力，再審被告於上開契約終止後，自
    不得再向再審原告收取保險費，詎再審被告竟仍向再審原告
    收取自93年6 月起至96年4 月止之保險費合計12萬2,904 元
    ，再審被告顯無法律上原因而受有利益，此部分再審被告亦
    應返還，故再審被告應給付再審原告534 萬2,094 元及法定
    遲延利息。上開請求雖經本院97年度保險上字第3 號確定判
    決以再審原告之本件保險金請求權已罹於2 年之時效而消滅
    ，且因系爭第1 份、第2 份保險契約主約及附約迄今仍有效
    存在，再審被告依上開保險契約之約定向再審原告收取各該
    保險費即有法律上之原因，而判決駁回再審原告之請求，嗣
    並經最高法院以再審原告之第三審上訴不合法而以98年度台
    上字第521 號裁定駁回上訴在案。然查再審原告於時效完成
    日（即95年5 月31日）前之95年5 月11日以存證信函向再審
    被告請求理賠，再審被告於95年4 月24日及95年5 月26日函
    雖稱：「所請殘廢保險金理賠歉難給付。倘台端撥至醫學
    中心檢驗鑑定，請與本公司理賠人員連繫，待鑑定報告完成
    後，本公司定當重新審核」、「本公司仍希您能撥與本公
    司承辦人楊坤茂襄理聯絡，以便安排您至醫學中心檢驗，待
    鑑定報告後，本公司定當重新審核」等語。然細譯再審被告
    前揭函文，再審被告雖明確表示拒絕理賠，但欲另提要約，
    如再審原告依其要求，願意重新審核理賠要件，絕口不提時
    效抗辯事宜。則再審原告未能於95年5 月11日請求後6 個月
    內即行起訴，是否均與再審被告之前開行為無涉？而再審原
    告經其發函，依約定至高雄榮民總醫院檢驗鑑定，至再審被
    告於95年11月10日回覆重新審核之結果前，再審原告仍在繼
    續請求中，再審被告並未拒絕再審原告之請求，此際再審原
    告何能因再審被告之上述行為而對之起訴請求？此攸關再審
    原告之請求是否視為時效不中斷，其起訴是否已逾時效期間
    ，自有待細究。而再審被告於訴訟中提出時效抗辯，其訴求
    有違契約及行使權利應依誠信原則。另原確定判決認再審被
    告所發前揭系爭函文並非為附條件之承認，但就雙方約定以
    將來客觀上不確定事實之成就或不成就來決定契約成立與否
    ，再審原告已收受系爭函文，契約即為成立。而再審原告已
    履行所約定之事項，再審被告自應受其契約之拘束。再審原
    告始生請求之權利狀態。原確定判決對於契約非為再審被告
    對於再審原告請求權的承認外，究竟該契約之法律性質為何
    及其法律效果為何，則均未予釐清、判斷，自屬可議，是原
    確定判決徒以時效抗辯為法律賦予再審被告之權利，認再審
    原告於95年10月20日發函請求僅係對於95年5 月11日發函後
    繼續不斷地請求，亦屬請求權時效屆滿後所為，並不生中斷
    時效之效果，未免率斷違背最高法院判例，爰依民事訴訟法
    第496 條第1 項第1 款所定「適用法規顯有錯誤」之事由，
    提起本件再審之訴。聲明求為判決：(一)原確定判決廢棄。(二)
    被上訴人應給付上訴人534萬2,094元及其中521萬9,190元自
    94年12月17日起至清償日止，按年息百分之十計算之利息；
    其餘12萬2,904 元自起訴狀繕本送達翌日起至清償日止，按
    年息百分之五計算之利息。(三)再審之訴及前訴訟程序訴訟費
    用由再審被告負擔。
二、本件未經言詞辯論，再審被告亦未具狀作何聲明或陳述。
三、按民事訴訟法第496 條第1 項第1 款所謂適用法規顯有錯誤
    者，係指確定判決所適用之法規顯然不合於法律規定，或與
    司法院現尚有效及大法官會議之解釋，或最高法院現尚有效
    之判例顯然違反者而言，且以顯然影響於判決者為限，不包
    括漏未斟酌證據及認定事實錯誤之情形在內，亦不包括取捨
    證據失當及判決不備理由之情形在內。至事實審法院認定事
    實錯誤，漏未斟酌證據，調查證據欠周或判決不備理由，雖
    得於判決確定前據為提起上訴之理由，究與適用法規錯誤有
    別，當事人不得據以提起再審之訴（最高法院60年台再字第
    170 號、63年台上字第880 號判例及71年台再字第209 號、
    78年台再字第131號判決要旨參照）。
四、經查本院原確定判決以再審原告依系爭第1 份、第2 份保險
    契約主約及系爭第1 份保險契約之新20年期定期保險附約可
    資請求殘廢保險金之時點為自92年12月3 日系爭車禍發生之
    日起180 日仍處於機能完全喪失之情狀時，亦即自92年12月
    3 日起算180 日，算至屆滿180 日之日即93年5 月31日，再
    審原告仍處於中樞神經系統機能或胸、腹部臟器機能極度障
    害，終身不能從事任何工作，為維持生命必要之日常生活活
    動，全須他人扶助之情狀下，即可請求上開殘廢保險金，並
    自斯時起算2年時效期間，於95年5月31日時效期間屆滿。雖
    再審原告於時效完成前之95年5 月11日曾以存證信函向再審
    被告請求付款，惟其所為請求業經再審被告於95年5 月26日
    以再審原告並未提出具體事證以證其已達申請殘廢保險金之
    程度為由，拒絕給付。此有再審被告公司95年5 月26日函、
    95年4 月24日函各1 份在卷可憑，而再審原告並未於請求後
    6 個月內（即95年11月11日前）向再審被告起訴請求給付上
    開殘廢保險金，時效即不因其請求而中斷，從而再審原告迄
    96年5 月3 日始行起訴，應認已罹於請求權時效。並以再審
    被告於95年4 月24日函及95年5 月26日函均明確表示再審原
    告之傷勢不符系爭保險契約之殘廢定義，並清楚載明「所謂
    之殘廢保險金理賠歉難給付」，已難認有「是認再審原告請
    求權存在」之表示。且上開函文末段文字、真意係請再審原
    告提出證明其保險金請求權存在之文件，其本意仍含有否定
    再審原告保險金請求權成立之意，亦難認係默示之承認。又
    再審被告縱要求再審原告再至醫學中心檢查，再予審查；則
    因檢查結果及審查結果如何，並不確定，是亦難認再審被告
    已承認再審原告之債權（按既附條件，即已非承認，否則，
    承認若附條件，將使法律行為之效力不定）。況再審被告於
    本件第一審審理時，已明確以時效消滅作為預備抗辯等情，
    爰認再審原告所主張再審被告所發前揭95年4 月24日函及95
    年5 月26日函係附條件要求再審原告去醫學中心再作鑑定，
    此乃附件之承認，而非全然拒絕云云為不足採（見原確定判
    決第11頁至第15頁）。足見本院原確定判決認再審原告之保
    險金請求權已罹於時效，且已就再審被告所發前揭95年4 月
    24日函及95年5 月26日函係拒絕再審原告之殘廢保險金之請
    求與不中斷時效之原因詳為明。乃再審原告就此屬本院確
    定判決認定事實之問題，依民事訴訟法第496 條第1 項第1
    款之規定，提起再審之訴，揆諸首開說明，即顯無理由。
五、綜上所述，再審原告提起本件再審之訴顯無理由，爰不經言
    詞辯論，逕以判決駁回之。
六、據上論結，本件再審之訴顯無理由，依民事訴訟法第502 條
    第2項、第78條，判決如主文。
中    華    民    國    98    年    8     月    6     日
                              民事第三庭
                                  審判長法官 張國彬
                                  法      官 鄭月霞
                                  法      官 吳登輝
以上正本證明與原本無異。
如對本判決上訴，須於判決送達後20日內向本院提出上訴狀，其
未表明上訴理由者，應於上訴後20日內向本院提出上訴理由書（
均須按他造當事人之人數附繕本）。上訴時應提出委任律師或具
有律師資格之人之委任狀，並依附註條文規定辦理。
中    華    民    國    98    年    8     月    6     日
                                  書  記  官 張明賢
附註：
民事訴訟法第466條之1 ：
對於第二審判決上訴，上訴人應委任律師為訴訟代理人，但上訴
人或其法定代理人具有律師資格者，不在此限。
上訴人之配偶、三親等內之血親、二親等內之姻親，或上訴人為
法人、中央或地方機關時，其所屬專任人員具有律師資格並經法
院認為適當者，亦得為第三審訴訟代理人。第1 項但書及第2 項
情形，應於提起上訴或委任時釋明之。


司法院資訊處製作；財團法人民間司法改革基金會備份。
